【裁判字號】    91,易,28
【裁判日期】    920717
【裁判案由】    詐欺
【裁判全文】
臺灣臺東地方法院刑事判決                            九十一年度易字第二八號
    公  訴  人  臺灣台東地方法院檢察署檢察官
    被      告  劉水利
右列被告因詐欺案件，經檢察官提起公訴（九十年度偵續字第六號），本院判決如左
：
    主  文
劉水利無罪。
    理  由
一、本件公訴意旨略以：被告劉水利意圖為自己不法之所有，於民國（下同）八十七
    年四月二十七日，在不知情之林信雄代書處，向乙○○及林河川佯稱：伊有開墾
    未登記之國有土地，可以將其中六公頃土地之開墾權及土地上之釋迦樹等地上物
    ，出售與乙○○及林河川，乙○○及林河川於購買後，得向有關機關申請承租所
    購買之土地云云，使乙○○及林河川陷於錯誤，而與劉水利簽定讓受契約書，約
    定購買台東市○○段六七三○地號旁，面積約六公頃土地之開墾權及釋迦樹等地
    上物，價款為新台幣（下同）二百四十萬元，嗣乙○○及林河川於繳納全部價金
    後，發現上揭土地為行政院退除役官兵輔導委員會所管理之國有土地，而非未登
    記之國有土地，始知受騙，因認被告涉有刑法第三百三十九條第一項之詐欺取財
    罪之罪嫌。
二、按犯罪事實應依證據認定之，無證據不得推定其犯罪事實。又不能證明被告犯罪
    者，應諭知無罪之判決，刑事訴訟法第一百五十四條、第三百零一條第一項分別
    定有明文。又事實之認定，應憑證據，如未能發現相當證據，或證據不足以證明
    ，自不能以推測或擬制之方法，為裁判基礎（最高法院著有四十年臺上字第八六
    號判例可供參照）；認定不利於被告之事實，須依積極證據，苟積極證據不足為
    不利於被告之事實認定時，即應為有利於被告之認定，更不必有何有利之證據（
    最高法院著有三十年上字第八一六號判例可資參酌）；且認定犯罪事實，所憑之
    證據，無論直接或間接證據，其為訴訟上之證明，須於通常一般之人均不致有所
    懷疑，而得確信其為真實之程度者，始得據之為有罪之認定，倘其證明尚未達到
    此一程度，而有合理性懷疑之存在時，即無從為有罪之認定（最高法院著有七十
    六年臺上字第四九八六號判例可供參考）。又刑法第三百三十九條第一項之詐欺
    取財罪，係以行為人自始具有不法所有之意圖為其要件，既為判斷犯罪是否成立
    及何時成立之前提，自須根據積極證據加以認定。
三、公訴意旨認被告劉水利涉有刑法第三百三十九條第一項之詐欺取財罪嫌，無非係
    以告訴人乙○○之指訴，及被告劉水利主觀上應係認為其所出賣與告訴人如讓受
    契約書後附簡圖所示之土地，係伊於八十三年七月十五日向國有財產局申請辦理
    土地登記之範圍內，而國有財產局花蓮分處於八十三年十月八日即以函文明確告
    知被告劉水利，其所申請測量之台東市○○段六七三○、七二二一地號毗鄰國有
    土地為已登記之國有土地，被告明知上情，竟持國有財產局花蓮分處八十八年八
    月九日台財產北花東專字第八三九○一四五九號函，詐騙乙○○及林河川，向乙
    ○○及林河川佯稱其等所購買之如附表所示之土地係未登記之國有土地等情，並
    以讓受契約書、地籍圖、八十三年十月八日台財產北東專字第八三九○一九七八
    號函、八十三年八月九日（起訴書誤載為八十八年八月九日）台財產北花專字第
    八三九○一四五九號函、未登記土地辦理國有登記申請書各一份、土地登記謄本
    四紙為其主要論據。惟訊之被告堅詞否認有何公訴人所指詐欺犯行，辯稱：土地
    是我開墾的，我在上面種植釋迦，我讓渡的是我開墾的土地、釋迦、水管、機器
    等地上物，那是國家的土地本來就不能買賣，我只有說那是未登錄的國有土地，
    並沒有提到承租的問題，因我不識字，乙○○說他要自己去辦，我沒有騙他們，
    那塊土地自我父親開始耕作一直到現在等語。
四、經查：
（一）被告與告訴人乙○○係於八十七年四月二十七日於證人林信雄代書處簽立讓受
      契約書，並約定價款為二百四十萬元，且契約書上於附不動產標示處載有：台
      東知本段六七三○地號內，出售範圍如附圖示等字，及於特別條件處約定：本
      案讓渡位置係南邊水圳起往北起算共六公頃，確實位置依實際鑑界實測為準乙
      節，有讓受契約書一份在卷可稽，則讓受之土地確實位置既尚須依實際鑑界實
      測為準，顯見當時訂約時契約上附圖所示之位置及範圍僅係約略畫出，而非讓
      受土地之確實位置。
（二）且雖讓受契約書上載有地號台東知本段六七三○號地號，出售範圍如附圖示等
      字，然被告讓受予告訴人乙○○、林河川之土地位置係位於台東知本段六七三
      ○號地號旁之土地，而非上開地號六七三○號，且告訴人乙○○於訂約前亦曾
      至現場勘察，契約書上雖有附圖，惟附圖上所示之正方型位置之四點並未確定
      等事實，業據證人甲○○於警詢時證述：「是讓受台東市○○段六七三○、七
      二二一號土地旁之土地，沒有地號。我與劉水利帶乙○○去看地是看知本段六
      七三○、七二二一號土地旁之土地，看土地時有提供劉水利向國有財產局申請
      的回文給他閱覽，乙○○請劉水利提供其他土地文件，乙○○要自己申請耕作
      權。」及偵查中證述：「訂約前有帶乙○○去看地」（見九十年七月十七日偵
      訊筆錄）等語及證人林信雄即代書於警詢及偵查中證稱：「當時劉水利與乙○
      ○至我事務所訂立契約時僅帶位置圖來，我係根據劉水利與乙○○所提示相關
      位置才撰寫為台東市○○段六七三○號內」、「他們談好才找我寫契約，當初
      會寫讓受契約書是因為雙方都知道該地是國有土地，不能買賣只能轉讓地上物
      及開墾權利。當初他們簽約時只有帶契約書後面所附之簡圖，所以我在契約書
      所附不動產標示上面記載：台東知本段六七三○地號，是依據那張簡圖做記載
      ，並不是說我確實知道他們畫的簡圖確實是六七三○號地號。（見九十年七月
      十七日偵訊筆錄）」、「附圖不是我畫的，他們來就有的，我只有就六公頃的
      範圍畫起來。（見九十年十一月二日偵訊筆錄）」等語明確，並經告訴人乙○
      ○證述：「契約上附圖記載六公頃，圖上正方型四點當初訂契約時並沒有確定
      ，當初是約定簽完契約再來測正確位置，因為是未登錄土地，沒有地籍圖及土
      地登記。（見九十年八月二十七日偵訊筆錄）」等語屬實，足證上開契約書內
      所載之地號六七三○號並非確為雙方讓受土地之位置，僅係當時簽約時由代書
      即證人林信雄依附圖所填載上，而附圖上所畫之正方型位置，亦非確定之四點
      ，係由證人林信雄將六公頃範圍約略畫出，實際買受之土地位置應係地號六七
      三○號旁之土地，且仍應以實際鑑界測量為準乙節無訛。是被告辯稱：當初契
      約書上記載六七三○地號係依據國有財產局北區辦事處花蓮分處八十三年八月
      九日台財北花專東字第八三九○一四五九號函記載，當初簽契約時附圖上四個
      點沒有確定下來，乙○○說沒有關係，只要我地給他他會測好。附圖記載六七
      三○的意義是買賣土地的範圍在六七三○號旁，我使用的土地沒有地號，我只
      知道我使用的及我要讓受的範圍等語堪信為真實。
（三）被告自承其於簽約時有告知乙○○及林河川，讓受契約書後所附簡圖之土地是
      未登記之國有土地，並提出國有財產局花蓮分處八十三年八月九日台財產北花
      東專字第八三九○一四五九號函，其上記載「檢送台東市○○段六七三○、七
      二二一地號毗鄰國有未登記辦理國有登記有關資料及複丈經費新台幣七萬八千
      元整，請惠予記帳（如附記帳單），並辦理國有登記，函請查照。」予乙○○
      閱覽，有上開國有財產局花蓮分處八十三年八月九日函在卷可按。雖國有財產
      局花蓮分處曾於八十三年十月八日以台財產北東專字第八三九○一九七八號函
      函覆被告，載明：台東市○○段六七三○、七二二一地號毗鄰土地業已登錄完
      畢，然被告辯稱：國有財產局花蓮分處八十三年十月八日台財產北東專字第八
      三九○一九七八號函我沒有收到等語，且證人張治群即國有財產局人員於本院
      審理時證述：函我們都是用平信寄發，沒有送達回證等語明確，則被告究有無
      收受八十三年十月八日函，是否知悉上開土地業已登記？已非無疑，且縱使該
      地尚未經登記，告訴人乙○○及林河川亦無法因為申請第一次登記而取得任何
      權利，仍須透過向管理機關辦理承租始可取得使用權源等事實，業據證人張治
      群於本院審理時證述：只要沒有地號的土地，任何人都可以來聲請辦理登記，
      叫做第一次登記，第一次登記並不會因此取得任何權利，必須經過第一次登記
      之後，再由符合條件的人（實際在該地開墾耕作之人）來聲請辦理承租，才會
      有租賃關係，才有權使用該土地，至於系爭土地即地號六七三○、七二二一號
      毗鄰的土地，是退輔會管理的，如果要聲請承租，也必須向退輔會聲請，至於
      該地已係由退輔會管理，所以不會有第一次登記的問題，有的人會認為第一次
      登記，土地會變成他的，本案應該爭執的是向退輔會來聲請承租，而不是爭執
      是否准許第一次登記等語明確。足徵上開土地究已否為登記，並不影響告訴人
      乙○○未來申請承租使用之權利。
（四）加以告訴人乙○○購買土地權利之目的係為承租土地使用，且其亦明知上開土
      地係屬國有土地，並曾表明其將向國家承租土地等事實，迭據證人甲○○於偵
      查中證稱：乙○○買地是為了以後承租使用，我跟乙○○說該地應該是登錄的
      地，他說如果沒登錄，他會自己去辦（見九十年十一月二日偵訊筆錄）等語屬
      實。並經告訴人乙○○於偵查中供承：劉水利有說沒有承租，但是那塊土地在
      五十七年就登錄了。買土地時我也沒有請謄本，當時劉水利說那塊地他在種，
      承租是他要和我一起去辦，當時我買時知道那塊土地是國有地，他也沒承租，
      但他說那塊地是他在種。我當初的意思是買權利，這權利是劉水利在那塊地上
      開墾，我向他買後，我可以向國家承租，買地是要種釋迦，與劉水利訂立契約
      之前，劉水利與甲○○都有帶我去看那塊地（見九十年一月四日及七月十七日
      偵訊筆錄）等語無誤，顯見告訴人乙○○簽立上開讓受契約之目的確係為將來
      申請承租土地使用乙節無訛。
（五）綜上所述，被告與告訴人乙○○及林河川所訂立之契約書上雖載有台東市○○
      段六七三○地號，然此乃係因代書林信雄於登載時依渠等所提供之附圖上載有
      六七三○字樣所致，並非謂當時雙方約定之買受範圍係地號六七三○號，而係
      尚須依實際鑑界測量為準，已如前述，雖國有財產局花蓮分處曾於八十三年十
      月八日以台財產北東專字第八三九○一九七八號函函覆被告，載明：台東市○
      ○段六七三○、七二二一地號毗鄰土地業已登錄完畢，然尚無法證明被告業已
      收受此函或知悉此情，參以上開土地業否登記完畢，亦不足影響告訴人得否申
      辦承租土地使用之目的，足證被告並無以該土地係未經登記等情詐騙告訴人之
      實益，況告訴人乙○○於簽立契約前既曾勘察過上開土地，而於勘察過後仍同
      意以二百四十萬元之價格買受，觀二百四十萬元數額非小，若非告訴人乙○○
      評估後認該處之地上物及未來之使用利益有此價值，其豈有可能支付如此龐大
      之金錢去買受一尚須申辦承租事宜之土地，顯見簽約當時應係雙方於考量後合
      意所為，縱事後告訴人就承租事宜發生困難，要難以此即遽認被告於簽立上開
      讓受契約時有何為自己不法所有之意圖及有施何詐術之可言，尚難遽以詐欺罪
      責相繩。此外，復查無其他積極證據足資證明被告有何詐欺之犯行，既不能證
      明被告犯罪，是揆諸前揭判例之意旨，自應依法為被告無罪判決之諭知。
五、據上論斷，應依刑事訴訟法第三百零一條第一項，判決如主文。
本案經檢察官王光傑到庭執行職務。
中      華      民      國    九十二    年       七     月     十七     日
                                    臺灣臺東地方法院刑事庭
                                        審判長法  官  蔡勝雄
                                              法  官  黃呈熹
                                            法  官  蔡世芳
右正本證明與原本無異。
如不服本判決，應於判決送達後十日內向本院提出上訴狀。（須附繕本）
「切勿逕送上級法院」
                                              書記官  陳美鄉
中      華      民      國    九十二    年       七     月     二十四   日


司法院資訊處製作；財團法人民間司法改革基金會備份。
